智慧財產法院刑事判決
                                 99年度刑智上易字第120號
上  訴  人　臺灣基隆地方法院檢察署檢察官
被      告　張永明　　　　
　　　　　　　　　　　　
上列上訴人因被告違反商標法案件，不服臺灣基隆地方法院99年
度智易字第16號，中華民國99年11月17日第一審判決（聲請簡易
處刑案號：臺灣基隆地方法院檢察署99年度偵字第4445號），提
起上訴，本院判決如下：
    主  文
上訴駁回。
    理  由
一、聲請簡易判決處刑意旨略以：被告張永明為「融皇實業有限
    公司」（設台北市○○區○○○路○ 段189 號7 樓之1 ）之
    實際負責人，明知「MINNIE MOUSE」之商標圖樣（審定號00
    000000、00000000），業由美商迪士尼企業公司（下稱迪士
    尼公司）取得商標專用權，指定使用於夾克、T 恤、寬上衣
    等服飾用品，現仍在商標專用期間內（商標專用期間至民國
    103年5月31日），竟意圖販賣，向大陸廣東省虎門地區之成
    衣批發商，販入含有近似於前揭迪士尼公司註冊取得商標專
    用權之「MINNIE MOUSE」商標圖樣而有致消費者混淆誤認之
    虞之T 恤18件，並將之夾藏在其餘販入之成衣內，以貨櫃運
    輸方式，經由香港地區，於95年11月15日輸入臺灣基隆港，
    同日委託不知情之純美報關行人員向財政部基隆關稅局報關
    進口（進口報單編號：AA/95/5742/6026，貨櫃號碼：YMLU0
    000000），嗣於該局關員查驗貨櫃時，發覺上開含有近似迪
    士尼公司註冊商標圖樣之T 恤18件，經送請鑑定後，確認上
    開T 恤18件上所含「MINNIE MOUSE」圖樣近似於前揭迪士尼
    公司註冊取得之商標圖樣，且因使用於指定之同一商品即T
    恤之服飾品，有致消費者混淆誤認之虞，因認被告張永明涉
    犯商標法第82條罪嫌。
二、按犯罪事實，應依證據認定之，無證據不得認定犯罪事實。
    又不能證明被告犯罪者，應諭知無罪之判決，刑事訴訟法第
    154 條、第301 條第1 項分別定有明文。次按，認定犯罪事
    實所憑之證據，雖不以直接證據為限，間接證據亦包括在內
    ，然而無論直接證據或間接證據，其為訴訟上之證明，須於
    通常一般人均不致有所懷疑，而得確信其為真實之程度者，
    始得據為有罪之認定，倘其證明尚未達到此一程度，而有合
    理之懷疑存在時，即難遽採為不利被告之認定，最高法院著
    有76年臺上字第4986號判例可資參照。又依刑事訴訟法第
    161 條第1 項規定，檢察官就被告犯罪事實，應負舉證責任
    ，並指出證明之方法。因此，檢察官對於起訴之犯罪事實，
    應負提出證據及說服之實質舉證責任。倘其所提出之證據，
    不足為被告有罪之積極證明，或其指出證明之方法，無從說
    服法院以形成被告有罪之心證，基於無罪推定之原則，自應
    為被告無罪判決之諭知，最高法院亦著有92年度台上字第
    128 號判例可參。
三、公訴人認被告張永明涉犯前開罪嫌，無非係以進口報單1份
    、商業發票1 份、包裝單1 份、基隆關稅局扣押貨物收據及
    搜索筆錄1 份、基隆關稅局96年第09603577號處分書1 份、
    查獲T 恤及包裝照片5 張、博仲法律事務所鑑定報告書1份
    、經濟部智慧財產局商標資料檢索2 份（以上均為影本）及
    扣案含有近似迪士尼公司註冊商標圖樣之T 恤18件等為其主
    要論據。
四、被告於原審固坦承扣案含有近似迪士尼公司註冊商標圖樣之
    T 恤18件係自其輸入之貨櫃中遭查獲之事實，然堅詞否認有
    違反商標法第82條之犯行，於本院及原審均辯稱：其並未向
    大陸成衣批發商訂購扣案含有近似迪士尼公司註冊商標圖樣
    之T 恤18件，該批T 恤應係大陸成衣批發商誤裝，致輸入臺
    灣地區，以前亦有相類情形，其並無輸入該批仿冒T 恤之故
    意等語。經查：
  (一)本案財政部基隆關稅局自融皇實業有限公司委請純美報關行
    填具進口報單（報單號碼：AA/95/5742/6026 ），並於95年
    11月15日投單申報進口之貨櫃（櫃號：YMLU0000000 ）中扣
    得之18件T 恤，其上含有近似於迪士尼公司註冊取得商標專
    用權之「MINNIE MOUSE」商標圖樣（審定號00000000、0000
    0000），而有致消費者混淆誤認之虞，且經財政部基隆關稅
    局電請迪士尼公司在中華民國智慧財產權侵害案件代理人博
    仲法律事務所鑑定結果，確認上開T 恤確屬仿冒品無誤，有
    進口報單1 份（見偵卷第11-13 頁）、商業發票1 份（見偵
    卷第14-15 頁）、包裝單1 份（見偵卷第16-19 頁）、基隆
    關稅局扣押貨物收據及搜索筆錄1 份（見偵卷第21頁）、查
    獲T 恤及包裝照片5 張（見偵卷第23-27 頁）、博仲法律事
    務所鑑定報告書1 份（見偵卷第31頁）及經濟部智慧財產局
    商標資料檢索2 份（見偵卷第28-30 頁）附卷可稽，首堪認
    定。
  (二)被告為融皇實業有限公司之實際負責人，且實際參與採購業
    務，上開經查獲含有仿冒T 恤之貨櫃內之其餘服飾，均係被
    告向大陸廣東省虎門地區成衣批發商下單採購，再以貨櫃運
    輸方式，經由香港地區，輸入臺灣基隆港等事實，固據被告
    坦承在卷。惟觀諸前開進口報單、商業發票及包裝單之記載
    ，該只貨櫃總共含有27,265件服飾，僅查得18件仿冒T 恤，
    仿冒品所含比例甚微，且該18件仿冒品經財政部關稅總局查
    價結果，僅價值新臺幣1,096 元，有基隆關稅局96年第0960
    3577號處分書1 份在卷可憑（見偵卷第22頁），顯無利可圖
    ，再參諸被告提出大陸地區成衣批發商出貨之錄影光碟，大
    陸地區出貨時係由人工進行撿貨，且貨品並未區分，有原審
    99年11月3 日勘驗筆錄1 份在卷可查，佐以成衣市場因服飾
    材質、樣式、顏色、大小尺寸之不同，因而出貨流程複雜之
    常情，難保出貨不會發生錯誤，此由國際貿易實務常有因誤
    裝而向海關申請退貨，而經海關核准退運之情形，益明此理
    。此外，復查無被告有訂購及實際參與裝貨過程之行為，因
    認被告辯稱其並未訂購本件扣案之18件仿冒T 恤，該18件仿
    冒T 恤應係大陸成衣批發商誤裝等語，並非全然不可能存在
    。
五、原審因予諭知被告無罪之判決，經核尚無違誤。公訴人上訴
    意旨略以：(一)本次被告進口之成衣雖多達2 萬餘件，然分成
    398 箱以貨櫃運送，而被告進口之仿冒商標成衣18件，係於
    編號8207之3 箱中查獲，經比對進口報單及裝箱單，該3 箱
    內之衣服總數為360 件，是僅於360 件服飾中，即查獲仿冒
    商標服飾18件，比例容非低微。(二)本件審理時，經聲請傳喚
    95年查獲當時之海關驗貨員黃得時及分估員許進煌到庭，可
    知95年驗貨時，海關人員先依電腦指定櫃位及其周邊位置查
    驗，嗣於查獲3 箱360 件衣服內，有18件仿冒商標衣服後，
    亦僅多抽檢該3 箱附近櫃位之箱子，並未全面開箱查驗，是
    於360 件衣服內，即查獲18件，容非僅係誤裝。(三)本件查獲
    仿冒迪士尼公司「MINNIE MOUSE」商標之T 恤18件後，因商
    標權人迪士尼公司在台之訴訟代理人博仲法律事務所之鑑定
    人，僅鑑定T 恤為仿冒商標商品，並未進一步鑑價，故海關
    雖鑑價該18件T 恤總價為1,096 元，並以該鑑價結果處分科
    以貨價一倍之罰鍰即1,096 元，惟本件係95年間查獲，海關
    係於98年始科處罰鍰，且依海關鑑價結果，每件T 恤僅約值
    60元，價格猶如一般地攤上所售無商標權之廉價服飾，並未
    包含商標權附加之價格。如該T 恤上之「MINNIE MOUSE」商
    標，確為商標權人授權，則該T 恤自不僅值區區60元。是原
    審以海關鑑價結果，認該18件T 恤僅值1 千餘元，利潤微薄
    ，被告當無為此微薄利潤甘受科處罰鍰及觸犯刑責之理，而
    認係誤裝，自有未恰。經查：
  (一)按認定不利於被告之事實，應憑積極證據，如不能發現相當
    證據，或證據不足以證明，依據「罪證有疑、利於被告」之
    無罪推定法則，即應為有利於被告之認定，不能僅以推測或
    擬制之方法，以為裁判基礎（參照最高法院40年台上字第86
    號、30年上字第816 號判例）。又商標法第82條之罪，以行
    為人輸入之商品使用相同或近似於他人註冊商標之圖樣，出
    於明知為前提要件。所謂明知係指直接故意而言，若為間接
    故意或其不知出於過失，均難繩以該條之罪。從而本案所應
    審究者，乃在是否有何積極證據足可證明被告確有輸入仿冒
    商品之犯罪故意，先予指明。
  (二)進口報單係由報關公司所填載，公訴人既無積極證據證明被
    告明知該裝箱貨物所使用之商標出於仿冒，自不能僅以「海
    關僅多抽檢該3 箱附近櫃位之箱子，並未全面開箱查驗，是
    於360 件衣服內，即查獲18件，容非僅係誤裝」等主觀設疑
    之詞，轉令被告舉證自清，致違刑事訴訟入罪事項應經嚴格
    證明之法則。且查，商標法第82條係以行為人有直接故意，
    為犯罪成立之主觀要件，原審以上開貨櫃總共含有27,265件
    服飾，僅查得18件仿冒T 恤，仿冒品所含比例甚微，及該仿
    冒品之價格等情，綜合認定被告主觀上並未訂購本件扣案之
    18件仿冒T 恤，核與卷內證據資料相合，自屬有據。
  (三)檢察官雖以如該T 恤上之「MINNIE MOUSE」商標，確為商標
    權人授權，則該T 恤自不僅值區區60元，認海關之鑑價結果
    並未包含商標權附加之價格。惟查，依海關鑑價扣案之18件
    仿冒T 恤每件60元，可知至少該服飾之質料等尚非優良，否
    則若係真品，一般均為材質良好之布料，鑑定價格應尚不止
    60元。檢察官雖質疑海關之鑑價，惟檢察官亦未提出該扣案
    仿冒衣服之正品價格供參酌，是其主張該扣案之18件衣服應
    不只1,096 元而已，亦屬推論憶測之詞，尚乏所據。是檢察
    官上訴理由，即難採取。
六、綜上所述，檢察官聲請簡易處刑之積極證據不足以證明被告
    犯罪時，當然即應諭知被告無罪。本件扣案之18件仿冒T 恤
    雖係自被告辦理進口之貨櫃中查獲，然既存有出於大陸地區
    成衣批發商誤裝之可能性，則被告辯稱其不知情，不具有意
    圖販賣而輸入本件扣案18件仿冒T 恤之故意等語，即非不可
    信。本件既存有上開有利被告之可能情況，復查無其他積極
    證據足資證明被告有何公訴人所指之犯行，原審就被告為無
    罪之諭知，經核並無違誤。檢察官上訴指摘原判決不當，請
    求撤銷改判，為無理由，應予駁回。
七、據上論斷，應依刑事訴訟法第368 條，判決如主文。
本案經檢察官黃惠敏到庭執行職務。
中　　華　　民　　國　　100　 年　　3　　 月　　28　　日
                  智慧財產法院第一庭
                              審判長法  官　李得灶
                                    法  官　汪漢卿
                                    法  官　王俊雄
以上正本係照原本作成。
不得上訴。
中　　華　　民　　國　　100　 年　　3　　 月　　28　　日
                                    書記官  王英傑